臺灣士林地方法院民事判決　　　　　 96年度訴字第731號
原　　　告　乙○○
訴訟代理人　黃虹霞律師
被　　　告　丙○○
　　　　　　甲　○
上2 人共同
訴訟代理人　曾朝誠律師
上列當事人間拆屋還地事件，本院判決如下：
    主    文
被告丙○○應將坐落臺北市○○區○○段1 小段877 地號土地上
如附圖所示A 部分之地上物拆除，並將上開土地騰空返還與原告
。
確認坐落前開土地上如附圖所示B 部分為原告所有。
本判決第1 項於原告以新台幣陸仟肆佰貳拾壹元供擔保後，得為
假執行。但被告如於假執行程序實施前，以新台幣壹萬玖仟貳佰
陸拾肆元為原告預供擔保者，得免為假執行。
原告其餘之訴及其假執行之聲請均駁回。
訴訟費用由被告丙○○負擔千分之24、被告甲○與丙○○連帶負
擔千分之2 ，餘由原告負擔。
    事實及理由
壹、程序方面：
    按訴狀送達後，原告不得將原訴變更或追加他訴，但經被告
    同意者，不在此限；又被告於訴之變更或追加無異議，而為
    本案之言詞辯論者，視為同意變更或追加，為民事訴訟法第
    255 條第1 項第1 款、第2 項所明定。經查，本件被告就原
    告於96年1 月10日具狀追加被告甲○暨將系爭如附圖所示B
    部分土地之聲明，由「拆除地上物並返還土地」等給付請求
    之聲明變更為「確認B 部分土地為其所有」之聲明等節，並
    無異議，且為本案之言詞辯論（參見本院96年10月23日、同
    年11月6 日言詞辯論筆錄），揆諸前開規定，原告所為前述
    訴之追加及變更，應視為已經被告同意，核先敘明。
貳、實體方面：
一、原告起訴主張：坐落臺北市○○區○○段1 小段877 地號土
    地（以下簡稱系爭土地）為原告所有，詎被告丙○○、甲○
    未經原告同意於系爭土地上違法建造地上物，無權占用系爭
    土地 (占用情形如台北市士林地政事務所分別於民國 (下同
    )95 年7 月25日、96年2 月27日所繪製之土地複丈成果圖所
    示A 部分之地基（即被告丙○○所有門牌號碼臺北市○○○
    路○ 段190 巷33號房屋之部分地基，面積0.43平方公尺，以
    下簡稱系爭A 地上物）、C 部分之淺綠色鐵皮屋（面積17.1
    7 平方公尺，以下簡稱系爭C 建物），拒不拆除，顯已侵害
    原告土地所有權，分別請求被告拆除前開地上物，並返還占
    用土地。又系爭土地上如附圖所示B 部分之小矮牆（面積
    0.03平方公尺，以下簡稱系爭B 地上物）因與被告丙○○所
    有之前開房屋坐落土地相鄰，如未經施以土地測量，並以確
    認判決除去系爭B 部分土地所有權不安定之狀態，顯難確保
    原告對系爭土地之所有權。爰本於土地所有權之作用，提起
    本訴，並聲明：（一）被告丙○○、甲○應遷離系爭土地上
    如附圖所示A 、C 部分，並應將A 、C 部分拆除後騰空返還
    原告；（二）確認系爭土地上如附圖所示B 部分為原告所有
    ；（三）願供擔保，請准宣告假執行等語。
二、被告則以：（一）系爭A 部分土地上之地上物固屬被告丙○
    ○所有門牌號碼台北市士林區○○○路○ 段190 巷33號房屋
    之地基，為該房屋之一部分，所有權屬被告丙○○所有，並
    由其占用使用中。惟該部分面積僅0.43平方公尺，所占甚少
    ，且為被告丙○○所有前開房屋之地基，倘拆除將影響房屋
    之安全性。依民法第148 條第1 項有關權利之行使，不得違
    反公共利益，或以損害他人為主要目的之規定暨最高法院71
    年台上字第737 號判例有關查權利之行使是否以損害他人為
    主要目的，應就權利人因權利行使所能取得之利益，與他人
    及國家社會因其權利行使所受之損失，比較衡量以定之。倘
    其權利之行使，自己所得利益極少而他人及國家社會所受之
    損失甚大者，非不得視為以損害他人為主要目的，此乃權利
    社會化之基本內涵等意旨，原告請求拆除系爭土地上A 部分
    之地基乙節，顯係以損害被告之利益為主要目的，應為權利
    之濫用，於法不合。（二）系爭B 之小矮牆部分，因其並無
    獨立之使用價值，非為民法第66條第1 項所指之定著物，故
    非屬不動產。次按動產因附合而為不動產之重要成分者，不
    動產所有人，取得動產所有權，民法第811 條定有明文。是
    以，從附合之法律觀點，系爭B 地上物之所有權應屬坐落土
    地所有人即原告所有，就此被告並不爭執。（三）系爭C 部
    分之淺綠色鐵皮屋則係訴外人即原告及被告甲○之父親石仁
　　寵於49年間出資興建，嗣於80年初因年久失修加上颱風災害
  　，造成原先磚造之增建部分毀損，訴外人石仁寵遂再出資興
    建現存之系爭C 部分之淺綠色鐵皮屋。是系爭C 部分之淺綠
    色鐵皮屋之所有權應屬訴外人石仁寵所有。惟訴外人石仁寵
    已於80年底死亡，是該建物之所有權應由全體繼承人繼承。
    又系爭C 建物長久以來即由訴外人石仁寵堆放物品，非由被
    告等人所使用。系爭C 建物之所有權既屬全體繼承人公同共
    有，則原告僅以部分之繼承人為被告，顯有當事人不適格之
    違法情事等語，並聲明：（一）原告之訴及假執行之聲請均
    駁回；（二）如受不利益判決，願供擔保免為假執行等語。
三、經本院依民事訴訟法第271條之1 準用同法第270條之1 第1
    項第3 款之規定，整理並協議簡化爭點及不爭執點如下（參
    見本院96年11月6 日言詞辯論筆錄）：（一）兩造不爭執之
    事實：1.系爭877 地號土地為原告乙○○所有。2.系爭A 部
    分土地上之地基為被告丙○○所有，占用系爭土地面積0.43
    平方公尺。3.系爭B 部分土地上之地上物即小矮牆為原告所
    有，占用系爭土地面積0.03平方公尺。（二）兩造爭執要旨
    ：(1)1.原告請求被告丙○○拆除系爭A 部分之地基是否構成
    民法第148 條規定之權利濫用？2.被告是否為系爭C 部分淺
    綠色鐵皮屋之建造人？3.原告得否請求被告拆除系爭C 部分
    淺綠色鐵皮屋？被告是否具備系爭C 部分淺綠色鐵皮屋之拆
    除處分權？
四、茲就上述爭點，析述本院得心證之理由如下：（一）原告請
    求被告丙○○拆除系爭A 部分之地基尚無違反民法第148 條
    之情事：按民法第148 條第1 項之規定係規範權利之行使，
    不得以損害他人為主要目的。如當事人行使權利，雖足使他
    人喪失利益，但並非以損害他人為主要目的者，即不在該條
    所定範圍之內（最高法院45年台上字第105 號判例意旨參照
    ）。本件原告本於所有權之作用提起本訴，尚查無任何情事
    足認係以損害被告丙○○或他人為主要目的，況系爭A 部分
    土地上之地基雖為被告丙○○所有房屋之部分地基，惟其面
    積僅0.43平方公尺，將來縱為拆除，亦不影響該房屋之安全
　　性，足認原告所為係權利之正當行使，而非以損害被告為主
　  要目的，尚無權利濫用之情事。被告此部分抗辯並不足採。
    （二）原告請求被告甲○丙○○拆除系爭C 部分土地上之淺
    綠色鐵皮屋部分，尚無理由：原告主張系爭C 部分土地上之
    淺綠色鐵皮屋係被告未經其同意所建造乙節，已如前述，為
　　被告所否認。按拆除地上物為一種事實上及法律上之處分權
  　實施作為，應以所有權人或處分權人始具備拆除地上物之實
    施權能。經查，本件原告並未就系爭C 部分土地上之淺綠色
    鐵皮屋為被告建造乙節舉證以實其說，自難認為真實。是被
 　 告等人既未具備拆除系爭C 部分淺綠色鐵皮屋之實施權能，
    則原告本於所有權之作用，請求被告拆除系爭C 部分土地上
    之淺綠色鐵皮屋，並將占用土地返還予原告云云，於法自有
    未合，尚難准許。
五、綜上，原告依民法第767 條之規定訴請被告丙○○拆除系爭
    土地上如附圖所示Ａ部分面積0.43平方公尺之地基，並將占
    用之土地返還原告，及確認系爭土地上如附圖所示B 部分面
    積0.03平方公尺之地上物--小矮牆為原告所有等節，為有理
    由，應予准許。至原告訴請被告拆除系爭土地上如附圖所示
    C 部分面積17.17 平方公尺之淺綠色鐵皮屋，因原告並未舉
    證被告有建造系爭土地上如附圖所示C 部分之淺綠色鐵皮屋
    之事實，是其該部分之請求尚屬無據，不應准許。
六、兩造均陳明願供擔保，聲請宣告假執行及免為假執行，經核
    原告勝訴部分，於法尚無不合，爰分別酌定相當之擔保金額
    准許之；至原告敗訴部分，則其該部分之假執行聲請即失所
    附麗，應予駁回。
七、本件判決基礎俱已臻明確，兩造其餘攻防方法及訴訟資料經
    本院審酌後，核與判決不生影響，無逐一論駁之必要，併此
    敘明。
八、據上論結，本件原告之訴為一部有理由、一部無理由，依民
    事訴訟法第79條、第85條第1 項、第2 項、第87條第1 項、
    第390 條第2 項，判決如主文。
中　　華　　民　　國　　96　　年　　11　　月　　20　　日
                  家事法庭  法  官  謝靜慧
以上正本證明與原本無異。
如對本判決上訴，應於判決送達後20日內向本院提出上訴狀。
中　　華　　民　　國　　96　　年　　11　　月　　21　　日
                            書記官  黃秀雲
